臺灣雲林地方法院民事判決　　　　　　　 94年度訴字第357號
原　　　告　廖怡雯即聯好工程行
訴訟代理人　王世宗律師
被　　　告　統三亞企業有限公司
法定代理人　丙○○
上列當事人間請求給付貨款事件，本院於民國94年8 月22日言詞
辯論終結，判決如下：
    主  文
原告之訴及假執行之聲請均駁回。
訴訟費用由原告負擔。
    事實及理由
一、原告主張：被告於民國93年10月、11月間分別向原告購買鋼
    板，並委由原告按圖加工（下稱系爭契約），原告遂依約交
    付加工之鋼板，詎被告僅給付原告新台幣（下同） 200,000
    元，尚有貨款660,210 元未清償，依約被告應負清償之責，
    另縱認兩造並無成立系爭契約，然被告收受原告所開立之統
    一發票，被告仍應負表現代理之責任等語。並聲明：
　(一)被告應給付原告660,210 元，及自支付命令繕本送達之翌日
    起，按週年利率5%計算之利息。
  (二)願供擔保，請准宣告假執行。
二、被告則以：訴外人甲○○、乙○○借被告之牌向承攬人泰興
    工程顧問股份有限公司轉承攬台塑麥鹼四期新建工程管架Ｂ
    、Ｉ、Ｐ、Ｒ工程，訴外人甲○○、乙○○為施作該工程遂
    分項與他人訂定買賣契約等關係，被告並未與原告訂定系爭
    契約，系爭契約乃訴外人甲○○、乙○○與原告訂立，且縱
    被告持原告開立之統一發票申報稅捐，然此非即可認定被告
    應負表現代理之責等語，資為抗辯。並聲明：
　(一)原告之訴及假執行之聲請均駁回。
　(二)如受不利判決，願供擔保請准宣告免為假執行。
三、兩造不爭執之事實：
  　原告就系爭契約之買賣價金部分，因訴外人乙○○之要求，
    而以被告為買受人名義開立統一發票。
四、本件兩造所爭執之處，應在於兩造是否成立系爭契約？原告
    是否應負表現代理之授權責任？
  (一)按當事人主張有利於己之事實者，就其事實有舉證之責任，
    民事訴訟法第277 條前段定有明文。所謂舉證係指就爭訟事
    實提出足供法院對其所主張者為有利認定之證據而言，若所
    舉證據，不能對其爭訟事實為相當之證明，自無從認定其主
    張為真正。又主張法律關係存在之當事人，就該法律關係發
    生所須具備之要件，應先負舉證之責任，原告就其主張之事
    實，不舉證證明者，被告本無須就其抗辯之事實，負舉證之
    責任，縱令被告就其抗辯事實不能舉證，或其所舉證據尚有
    疵累，亦應駁回原告之請求，此為舉證責任分擔之原則，最
    高法院17年度上字第917 號著有判例可資參照。原告主張兩
    造成立系爭契約等語，惟為被告所否認，則揆之上開判例意
    旨，原告自應就兩造成立系爭契約乙節先負舉證責任。經查
    ：
  1.原告主張上開情節，固據提出製品移交清單、統一發票為證
    ，然原告並不否認製品移交清單、統一發票所載「統三亞」
    「統三亞企業有限公司」等文係其所填載之情，則原告尚難
    持此文件遽而主張其與被告成立系爭契約乙節為真，是原告
    主張其與被告成立系爭契約乙節，即有可疑。
　2.參之證人甲○○、蔡錦芫分別證稱：「台塑麥鹼四期新建工
　  程管架Ｂ、Ｉ、Ｐ、Ｒ工程係訴外人乙○○借被告之牌向訴
    外人泰興工程顧問股份有限公司轉承攬施作，訴外人乙○○
    以未帶料每頓5,700 元之工資僱用伊，系爭鋼板係訴外人乙○○向原告所訂定，缺鋼板時由伊向訴外人乙○○反應，訴
    外人乙○○再與原告接洽，伊確有收到原告交付23,770公斤
    鋼板，至訴外人朱益興、陳永鎮係伊所僱用之員工。有關工
    程款請領方式係訴外人乙○○向訴外人泰興工程顧問股份有
　　限公司請款，俟款項撥放後，訴外人乙○○再將款項給付與
  　伊，然因工程發生些許問題，致無法如期撥放款項，且訴外
    人乙○○亦避不見面，後即改採監督付款方式給付工程款，
    訴外人乙○○現仍積欠伊60餘萬元之工資，伊先前曾拒絕出
    工，惟訴外人泰興工程顧問股份有限公司表示苟伊如數出料
    ，即會給付約158 萬元款項與伊，伊遂如數出料，豈知該公
    司僅給付伊60萬元。」「伊係原告之配偶，當初係訴外人甲○○向伊表示其係施作被告工程之人，台塑麥鹼四期新建工
    程管架Ｂ、Ｉ、Ｐ、Ｒ工程係被告之第三仔（台語）乙○○
    之工程，相關工程款給付絕無問題，而委請原告施作加工鋼
    板，第一次係訴外人甲○○將圖面交與原告，原告即按圖加
    工鋼板，並在被告位於四湖處之工廠交貨，當初是由訴外人
    陳永鎮所簽收，之後都是由訴外人陳永鎮與原告接洽，原告
    再配合出料，聯繫時，相關人員都說是被告位於四湖的工廠
    ，原告按圖施作後，即出貨至被告四湖工廠，伊曾在該處見
    過被告之法定代理人丙○○，惟未曾交談接觸過，原告從頭
    至尾都是與訴外人甲○○、陳永鎮聯繫，請款方式係由原告
    檢具相關資料，苟遇訴外人乙○○時，即交由訴外人乙○○
    請款，反之即交由訴外人甲○○，請其轉交與訴外人乙○○
    請款，至統一發票買受人填載為被告一事，係應訴外人乙○○要求所致。」等語，顯見訴外人乙○○借被告之牌，而向
    訴外人泰興工　程顧問股份有限公司轉承攬台塑麥鹼四期新
    建工程管架Ｂ、Ｉ、Ｐ、Ｒ工程後，即將該工程有關管架等
    項目分項轉包或與他人訂定買賣契約等，而系爭契約乃訴外
    人乙○○委由訴外人甲○○與原告之代理人蔡錦芫訂定，原
    告之代理人蔡錦芫於成立系爭契約時即知此情，然彼等為請
    款、報稅等緣故，訴外人乙○○才要求原告開立被告為買受
    人之統一發票，否則原告當不會應訴外人乙○○之要求開立
    以被告為買受人之統一發票，並檢具相關資料交付與訴外人
    乙○○請款，而未向被告請款之理？足認原告之代理人蔡錦
    芫於成立系爭契約時，應知成立系爭契約之人為訴外人乙○○，而非被告，要難認原告主張其與被告成立系爭契約之情
    為真。
　3.此外，原告迄今仍未舉證證明被告與其成立系爭契約乙情為
　　真，其空言主張，顯無可採，則揆之上開判例，要難認原告
　  就其上開主張已盡舉證責任，故原告依買賣關係請求被告給
    付系爭貨款，於法無據，不應准許。
  (二)又按民法第一百六十九條關於由自己之行為表示以代理權授
　　與他人者，對於第三人應負授權人之責任之規定，原以本人
　  有使第三人信為以代理權授與他人之行為，為保護代理交易
    之安全起見，有使本人負相當責任之必要而設，故本人就他
    人以其名義與第三人所為之代理行為，應負授權人之責任者
    ，須以他人所為之代理行為，係在其曾經表示授與他人代理
    權之範圍內為其前提要件。再民法第一百六十九條所謂知他
    人表示為其代理人而不為反對之表示者，以本人實際知其事
    實為前提，其主張本人知此事實者，應負舉證之責，最高法
    院40年度台上字第1281號、68年度台上字第1081號判例可資
    參照。原告復主張被告借牌與訴外人乙○○，且收受原告開
    立以其為買受人名義之統一發票，被告亦應負表見代理人責
    任等語，惟為被告所否認，則揆之上開判例意旨，原告自應
    就上開情節先負舉證責任。經查：
  1.有關訴外人乙○○雖借被告之牌，而向訴外人泰興工程顧問
　　股份有限公司轉承攬台塑麥鹼四期新建工程管架Ｂ、Ｉ、Ｐ
  　、Ｒ工程，然訴外人乙○○委由訴外人甲○○與原告之代理
    人蔡錦芫訂定系爭契約之時，訴外人甲○○業已表明係被告
    之第三仔（台語）乙○○（按為被告法定代理人丙○○排行
    第三弟弟之義）工程而與原告成立系爭契約，因彼等為請款
    、報稅等緣故，訴外人乙○○才要求原告開立以被告為買受
　　人之統一發票，然原告之代理人蔡錦芫於成立系爭契約時，
　　即知成立系爭契約之人為訴外人乙○○，而非被告等情，業
　  如前述，則原告於成立系爭契約之時，當知係與訴外人乙○○所成立，要無任何表現事實足以認定被告應負授權人之責
    任，是原告尚難持被告借牌與訴外人乙○○一事，遽而主張
    被告應負授權人之責任。
  2.原告雖再持被告收受其所開立以被告為買受人之統一發票一
  　事，主張被告應負表見代理授權人之責任等語，而被告並不
    否認原告確曾以被告為買受人而開立統一發票，被告並已持
    之向相關稅捐單位報稅一事，惟按營建工程之次承攬人要求
    再承攬人逕以原始承攬人為買受人開立統一發票，資為再承
    攬人向次承攬人領取轉包工程款之憑證，即俗稱「跳開發票
    」，乃商業交易上常有之現象，為眾所週知之事實，此項行
    為固可能涉及違反稅捐稽徵法第44條規定之逃漏稅行為，行
    政罰上可對之加以科處罰鍰（大法官會議釋字第二五二號解
    釋參照），但不能因此即謂統一發票買受人欄上所記載之買
    受人即與開立該統一發票者，有直接之契約關係，或謂該買
    受人有表見代理之事實，而應負授權人責任，至於在借牌訂
    約之情形，借牌者要求承攬人以被借牌者之名義為買受人而
    開立統一發票，本於同上理由，亦不能認為被借牌者與承攬
    人間有直接契約關係，是原告據該發票開立之行為即認定兩
    造間存有買賣契約，或被告於收受原告所開立之發票時，應
    知係原告與其成立系爭契約，卻不為反對之表示，被告因此
    須負付款責任等語，顯無可採。
　3.此外，原告迄今仍未舉證以實其說，則揆之上開判例，尚難
    認被告於收受原告開立之統一發票，卻不為反對表示之表現
    事實為真，則原告主張被告應負表見代理授權人之責任，亦
    顯無可採，不應准許。
五、從而，原告依買賣關係、表見代理請求被告應給付系爭契約
    之買賣價款660,210 元，及自支付命令送達翌日即94年6 月
    21日起至清償日止，按週年利率5%計算之利息，為無理由，
    應予駁回。而其假執行宣告之聲請亦失所附麗，應併予駁回
    。
六、訴訟費用負擔之依據：依民事訴訟法第78條。
中　　華　　民　　國　　94　　年　　9 　　月　　5 　　日
                  民事第二庭    法  官  陳秋如
以上正本係照原本作成。
如對本判決上訴，須於判決送達後20日內向本院提出上訴狀（需
附繕本）。
中　　華　　民　　國　　94　　年　　9 　　月　　5 　　日
                                書記官　沈瑞芳
